臺灣高等法院臺南分院刑事判決
110年度侵上更一字第61號
上  訴  人  
即  被  告  乙○○
選任辯護人  王嘉豪律師
            蘇清水律師
            蘇國欽律師
上列上訴人即被告因妨害性自主案件，不服臺灣臺南地方法院10
8年度侵訴字第35號中華民國109年2月6日第一審判決（起訴案號
：臺灣臺南地方檢察署107年度偵字第17396號），提起上訴，判
決後經最高法院發回更審，本院判決如下：
    主  文
原判決撤銷。
乙○○無罪。
    理  由
一、公訴意旨略以：被告乙○○於民國94年間，在臺南市麻豆區○○
    路「○○○網咖」結識當時甫自國中畢業要升上高中代號0000
    甲000000號之少女（00年0月生，行為時為14歲以上未滿18
    歲，真實姓名年籍詳卷；下稱甲女），於94年暑假6、7月間
    某日晚上，共同在其友人黃○○家中飲酒後，因甲女不勝酒力
    跌倒撞到額頭，被告以帶甲女離開為由，於當日晚上9、10
    時許，以機車單獨載甲女至其當時位於臺南市○○區○○○00○0
    號住處（下稱系爭住處），將甲女帶進房間後，違反甲女的
    意願，在甲女的拒絕及抵抗下，仍強行脫去甲女衣褲後，將
    其生殖器插入甲女之陰道，強行性交得逞。結束後將甲女用
    機車載回其住處之巷口後，即自行離去。甲女因家庭及學業
    因素壓抑其情未行追訴。於106年10月間復再次發生被性侵
    事件，經社工輔導後，方於107年7月19日向警方提出告訴後
    而查獲。因認被告涉犯刑法第221條第1項強制性交罪嫌等語
    。
二、按犯罪事實應依證據認定之，無證據不得認定犯罪事實；不
    能證明被告犯罪者，應諭知無罪之判決。刑事訴訟法第154
    條第2項、第301條第1項分別定有明文。次按，事實之認定
    ，應憑證據，如未能發現相當證據，或證據不足以證明，自
    不能以推測或擬制之方法，為裁判基礎；且認定不利於被告
    之事實須依積極證據，苟積極證據不足為不利於被告事實之
    認定時，即應為有利於被告之認定；另認定犯罪事實所憑之
    證據，雖不以直接證據為限，間接證據亦包括在內，然無論
    直接證據或間接證據，其為訴訟上之證明，須於通常一般之
    人均不致有所懷疑，而得確信其為真實之程度者，始得據之
    為有罪之認定，倘其證明尚未達到此一程度，而有合理之懷
    疑存在，無從使事實審法院得有罪之確信時，即應由法院為
    諭知被告無罪之判決（最高法院30年上字第816號、40年台
    上字第86號、76年台上字第4986號判決意旨參照）。又按檢
    察官就被告犯罪事實，應負舉證責任，並指出證明之方法，
    亦為刑事訴訟法第161條第1項所明定。因此，檢察官對於起
    訴之犯罪事實，應負提出證據及說服之實質舉證責任，倘其
    所提出之證據，不足為被告有罪之積極證明，或其指出證明
    之方法，無從說服法院以形成被告有罪之心證，基於無罪推
    定之原則，自應為被告無罪判決之諭知（最高法院92年台上
    字第128號判決意旨參照）。再按性侵害犯罪通常具有隱密
    性，若案發當時僅有被告與被害人2人在場，事後常有各執
    一詞，而難辨真偽之情形。被害人之陳述，雖非無證據能力
    ，然其證言是否可信，事實審法院仍應調查其他證據，以查
    明其指證是否確與事實相符。亦即，被害人之指證，仍須有
    補強證據以保障其憑信性。而此所謂補強證據，必須與被害
    人所指證之被害事實具有關連性，但不具同一性之證據，始
    具補強證據之適格（最高法院101年度台上字第3418號判決
    意旨參照）。
三、公訴意旨認被告涉有上開強制性交罪嫌，無非係以被告之供
    述、證人即告訴人甲女之證述、證人吳鋒鈴、黃○○之證述、
    甲女及被告所繪製之案發時被告房間擺設圖、系爭住處及被
    告房間照片、甲女之○○診所精神診療病歷、憲兵指揮部刑事
    鑑識中心測謊鑑定書為其論據。訊據被告固坦承於94年間與
    甲女在「○○○網咖」結識，並於94年間某日曾帶同甲女至友
    人黃○○住處飲酒，期間甲女跌倒撞傷頭部，以機車搭載甲女
    離開等事實不諱，惟堅決否認有何強制性交之犯行，辯稱：
    我帶同甲女到朋友家喝酒3、4次，甲女也曾2次到系爭住處
    客廳喝酒，但從來沒有帶甲女進入自己的房間。甲女在我朋
    友家喝酒撞到頭之後，我就直接載甲女回家，並沒有把甲女
    載回系爭住處房間性侵。甲女能畫出我的房間之位置及擺設
    狀況，是因為甲女之前有2次到系爭住處客廳喝酒，客廳就
    可以看到房間的擺設等語，辯護人為被告亦辯護稱：㈠告訴
    人就案發當日是在黃○○家中、或檳榔攤、或被告其他友人住
    處飲酒？是因不勝酒力撞到頭，或在廁所不慎跌倒？前後指
    述不一，亦與證人黃○○、余嘉昇之證述矛盾。又告訴人為被
    告載回系爭住處後，被告係直接下手實施性侵行為？或是先
    聊天之後再脫去告訴人衣物？甚或有無脫去衣物？脫去衣物
    之後，是否有使用暴力或有無親吻等等？告訴人於歷次之陳
    述都不一致。可知告訴人之指述前後不一致，且有諸多瑕疵
    。㈡證人吳鋒鈴之證詞是轉述甲女的陳述，故不能作為被告
    有罪之證據，且證人吳鋒鈴於原審時明確證述甲女很會說謊
    ，故甲女陳述內容的憑信性，並非無疑。㈢甲女於106年11月
    間遭到另案被告吳鋒鈴性侵後，於107年7月前去○○診所就診
    ，由此因果關係來看，甲女之精神創傷顯然不是被告所造成
    ，故○○診所的病歷摘要無法補強甲女的證述。㈣憲兵指揮部
    刑事鑑識中心測謊鑑定報告，就計分加總應為「甲4」分，
    卻寫成「甲5」分，有重大明顯瑕疵。且從測謊報告內容，
    被告或甲女的身心狀況，是否符合最高法院認定須身心狀況
    正常之下才能測謊的要件，顯有疑慮。另被告提出一份民間
    測謊報告，可認被告所說是實在的，此得作為彈劾證據之用
    。㈤被告於第1次偵訊時已經詳細陳述，甲女曾經到系爭住處
    客廳，故甲女能夠畫出被告房間的位置圖。復甲女所繪被告
    房間擺設圖，與被告房間實際上之床頭及床位的擺設位置，
    是不一致的。且不能僅憑甲女能夠勾畫出被告房間的位置，
    就認定甲女曾經有與被告發生性行為，甚至認定被告是違反
    甲女的意願。㈥從94年間到甲女提起本件告訴，已相隔13年
    ，且檢察官就本件的舉證不足以證明被告確有如起訴所載的
    事實存在等語。
四、經查：
　㈠證人即告訴人甲女於偵查、原審時雖證稱：我指認的對象是
    被告，是在我15歲時發生的，地點在被告的家裡，在麻豆區
    ○○里那一帶的紅磚平房。我與被告認識是在「○○○網咖」透
    過打遊戲認識的，被告會載我到他朋友家，並教我喝酒，最
    後一次在某檳榔攤，被告對我灌酒，我要起身時跌倒，額頭
    有撞到，被告就以機車載我回系爭住處，帶我到他的房間對
    我做性侵的行為。進入房間後我們先聊幾句，突然被告就開
    始做他想要做的事，突然要脫我衣服，我有抵抗，被告開始
    用暴力，強行脫衣褲，我下半身内褲被脫掉，我一直拒絕，
    被告不管，就直接將他的生殖器官強行插入，我因為酒醉且
    力氣不如他，就被他性侵。完事後被告載我回麻豆區的家，
    載我到○○○診所的巷口將我丟在路邊，自己騎車離開，我有
    要求他不要離開，他還是不管我自行離開，我就自己走回家
    。案發時間大概是我國中畢業時，約6月那段時間，就是剛
    畢業已經不用去學校了。當日我回到家，父母親在吵架，媽
    媽看到我就只是責備我，不管我發生什麼事，我就自己一個
    人回到自己房間哭泣，其他家人也都沒有發現我有何異狀，
    我不知道如何開口告訴我父母，也沒有去驗傷，更不知道要
    跟誰講，我想我講了，他們也不會當一回事。當時我沒有向
    學校老師反應這件事，因為我已經畢業離校，是在考完試還
    沒有上高中之前。後來我有回到「○○○網咖」打工，還有看
    到被告來網咖，但我發現他可能是心虛不敢看我，裝作不認
    識我。我只有這一次到系爭住處，是紅磚平房，門口感覺是
    三合院的舊房子，被告的房間是在大廳的右邊，有經過一小
    段的長廊，他的房間内擺設的床是雙人床，有床頭櫃、音響
    ，當時被告是播放「信」樂團的音樂，旁邊有桌子，被告性
    侵前還有對我說他喜歡「信」樂團的音樂，當時放的音樂是
    「無可救藥愛上你」這首歌。到了系爭住處後，先進大門，
    然後往右邊才會穿過走廊就帶進去房間。（所以在被告對你
    又親、又抱的時候，你是否有抵抗？）當然有抵抗，有抵抗
    ，但是我當時，他突然這樣子來的時候，我就已經驚嚇了，
    也有抵抗，也有說不要，因為我跟他說我很痛，可不可以不
    要這樣我很痛，但是他沒有聽我的拒絕跟反應，他並沒有聽
    我的話，他就是做他自己想做的事情等語（偵卷第15甲18頁
    、原審卷第168甲199頁），並有甲女於偵查中描繪之案發時
    被告房間位置圖，及被告房間內擺設圖各1紙（偵卷第135、
    136頁）為證。
  ㈡惟查：　　
　⒈被告於94年間在「○○○網咖」認識甲女，曾帶甲女至友人處飲
    酒，並於94年間某日晚上，帶同甲女前往黃○○住處飲酒，期
    間甲女跌倒撞傷頭部，被告以機車搭載甲女離開之事實，業
    據被告坦承不諱（警卷第1甲2頁、偵卷第23甲24、120甲122
    頁、原審卷第54甲55頁），核與證人即告訴人甲女於偵查、
    原審時（偵卷第15甲18、133甲134頁、原審卷第168甲199頁
    ）證述之情節大致相符，且經證人即被告之友人黃○○於偵查
    時（偵卷第54甲55頁）、證人即當日同在黃○○住處飲酒之余
    嘉昇於原審時（原審卷第131甲140頁）證述屬實；是此部分
    事實，固堪信屬真實。然此僅能認定被告確於甲女跌倒撞傷
    頭部後，騎乘機車搭載甲女離開友人黃○○住處，尚難據以證
    明被告有將甲女載往系爭住處，並在系爭住處之被告房間，
    以強暴方式對甲女為強制性交行為。
　⒉按證人陳述之證言，常有就其經歷、見聞、體驗事實與他人
    轉述參雜不分，一併供述之情形，故以證人之證詞作為性侵
    害被害人陳述之補強證據，應先釐清其證言組合之內容類型
    ，以資判斷是否具備補強證據之適格。其中如屬於轉述待證
    被害人陳述被害之經過者，因非依憑自己之經歷、見聞或體
    驗，而屬於與被害人之陳述被評價為同一性之累積證據，應
    不具補強證據之適格。但依其陳述內容，茍係以之供為證明
    被害人之心理狀態，或用以證明被害人之認知，或以之證明
    對聽聞被害人所造成之影響者，由於該證人之陳述本身並非
    用來證明其所轉述之內容是否真實，而是作為情況證據（間
    接證據）以之推論被害人陳述當時之心理或認知，或是供為
    證明對該被害人所產生之影響，實已等同證人陳述其所目睹
    之被害人當時之情況，則屬適格之補強證據（最高法院110
    年度台上字第3481號判決意旨參照）。查甲女於106年11月4
    日，因在夜店酒醉，遭案外人吳鋒鈴乘機性侵一案，經本院
    以108年度軍侵上訴字第5號（下稱另案）判決判處吳鋒鈴罪
    刑，並經最高法院於108年11月7日駁回上訴確定，有本院10
    8年度軍侵上訴字第5號、最高法院108年度台上字第3759號
    判決各1份（本院109年度侵上訴字第423號卷《下稱前審卷》
    第329甲340、341甲343頁）在卷可稽。而證人即另案被告吳
    鋒鈴雖於偵查時證稱：（是否曾提到她《甲女》有被性侵的經
    驗？）有，是在旅館裡面告訴我，因為當時她一直吐，我就
    搭計程車送她到旅館，隔天她清醒後與我聊天，是說她工作
    的事情，就提到她以前15歲時被性侵，但沒有講的很清楚等
    語（偵卷第54頁）。惟證人吳鋒鈴並未親眼目睹被告對甲女
    為性侵害之事實，僅轉述聞自甲女於審判外向其陳述「以前
    15歲時被性侵」，且上開證述內容，係甲女陳述被害之事，
    並非證人吳鋒鈴對甲女之心理狀態、所造成之影響，而為之
    證述，揆之前揭判決意旨，係屬與甲女之陳述為同一性之累
    積證據，應不具補強證據之適格。從而，尚不得以證人吳鋒
    鈴之前開證詞，據以為甲女上開證述之補強證據，而為被告
    不利之認定。
　⒊又甲女於107年7月23日，由心理諮商所轉介至○○診所，第1次
    至○○診所就診時，主訴因遭遇性侵害事件後（應係另案遭吳
    鋒鈴性侵案件），引發憂鬱、焦慮、失眠、驚恐、過度警覺
    、不斷回憶事件經過、無法正常生活等症狀，希望能協助其
    改善。經評估後，診斷個案罹患創傷後壓力症候群合併憂鬱
    症、焦慮症、失眠等問題，給予抗焦慮劑、抗憂鬱劑、助眠
    劑協助改善其身心症狀。此外，對個案所遭遇狀況給予支持
    、建議，並鼓勵個案持續接受心理諮商，直到身心及生活狀
    況恢復常軌。甲女於107年7月23日起至107年11月12日止，
    門診治療共計7次。另甲女於診療中曾提及過往遭遇過類似
    事件，但因個案身心狀況不佳，治療目標設定在協助個案面
    對當前事件，陪伴個案從中復原，治療中並未深入探索過去
    相關事件的細節，有甲女之○○診所107年12月14日、109年10
    月28日病歷摘要各1份（偵卷第69頁、前審卷第251頁）附卷
    可參。依上而論，甲女於107年7月23日首次至○○診所就診時
    ，主訴遭遇另案被告吳鋒鈴性侵害，經診所評估、診斷罹患
    創傷後壓力症候群等症狀，而甲女於診療過程中，雖曾提及
    過往曾遭遇類似事件，但治療目標設定協助個案面對當前事
    件，從中復原，並未深入探索過去相關事件之細節，則甲女
    於○○診所之主訴既非本案，醫師對於其評估、診斷及治療，
    自與本案無涉。再參以，甲女於偵查時證稱：我現在會有憂
    鬱、躁鬱，情緒不穩，情感上會分離或會過度反應，有時有
    幻聽幻想現象，被告性侵的這件事算是導火線，我自己家庭
    也有影響，但正式發病應該是算在另一件我被性侵的案件《
    即遭另案被告吳鋒鈴性侵事件》後等語（偵卷第16頁），益
    徵甲女罹患創傷後壓力症候群等症狀，係肇因於另案妨害性
    自主案件，並非本案所致。從而，故難以此為本件之補強證
    據，並據以為被告不利之認定。
　⒋測謊鑑定部分：
　⑴按測謊之鑑驗，係對受測人就與待證事實相關事項之詢答，
    由受過測謊專業訓練人員依科學儀器觀察及記錄其回答時之
    呼吸、皮膚電阻、心脈血壓等狀況，判斷其有無情緒波動情
    形，而據以推測其有無說謊反應。測謊鑑驗結果往往因受測
    人之生理（例如罹患失眠、氣喘、心臟及心血管疾病等）、
    心理因素（例如憤怒、憂鬱、緊張或悲傷等）而受影響。且
    人之思想、行為無法以科學儀器精確量化，測謊自不能如物
    理、化學或醫學試驗般獲得絕對正確之結果。從而，測謊結
    果仍應在有其他客觀上可資信賴之積極或消極證據存在情形
    下，始能作為輔助或補強心證之用。尤其在告訴人與被告雙
    方各執一詞而難以判斷真偽之情形下，尚不宜僅憑對其中一
    方實施測謊之結果，作為論斷何者所述為可信之絕對或關鍵
    憑據（最高法院101年度台上字第3418號、104年度台上字第
    2213號判決意旨參照）。
　⑵本件經臺灣臺南地方檢察署囑託憲兵指揮部刑事鑑識中心對
    被告實施測謊鑑定，鑑定結果：被告針對「（你有沒有與她
    《甲女》性交？）回答：沒有」、「（有關本案，你有沒有與
    她《甲女》性交？）回答：沒有」，呈不實反應，未通過測謊
    等情，有憲兵指揮部刑事鑑識中心108年3月19日憲直刑鑑字
    第1080000115號函暨檢附之測謊鑑定書及測謊報告各1份（
    偵卷第77甲112頁）可考。惟查，被告於受測前已表示：「
    測前睡眠共2小時，自感較少」、「目前身體狀況：鼻子過
    敏、睡眠不足頗倦」等情，有憲兵指揮部刑事鑑識中心測謊
    儀器測試具結書1紙（偵卷第98頁）可按，是被告可能係因
    睡眠不足、疲倦之影響，致測謊呈現不實之反應。又依前開
    判決意旨，測謊結果可能受到諸多因素影響而有相異的結果
    ，不宜當作認定犯罪事實之證據，且刑事訴訟法第160條之1
    之修正草案，亦同此見解，故不得以測謊結果，作為認定被
    告有本件強制性交犯行之補強證據。
　⑶依上所述，被告測謊鑑定結果雖呈現不實反應，惟此可能係
    因被告因睡眠不足、疲倦之影響，且測謊結果亦不得作為認
    定被告犯罪之關鍵或補強證據。從而，尚不得以被告測謊鑑
    定呈不實反應，即以為被告不利之認定。
　⒌再者，甲女對於被告房間在系爭住處之位置、被告房間之擺
    設、以及被告當時喜歡「信」樂團的音樂，專輯裡有「無可
    救藥愛上你」這首歌，業據甲女於偵查、原審時證述明白（
    偵卷第17、133頁、原審卷第171、174頁），並有甲女於偵
    查時當庭描繪之被告房間位置圖、被告房間擺設圖各1紙（
    偵卷第135、136頁）為證；復核與被告於偵查時供述（偵卷
    第120頁）之情節，及被告於偵查時手繪自己房間在系爭住
    處平面圖1紙（偵卷第123頁）大致相符；又檢察官於偵查時
    指揮司法警察前往系爭住處勘查並拍攝照片，被告房間現在
    雖因被告搬遷在外而堆積農作物，但仍有雙人床櫃、床頭櫃
    、床頭音響留存，有臺南市政府警察局麻豆分局107年12月3
    日偵查報告及照片1份（偵卷第23頁）存卷可參。據上可知
    ，甲女對於被告房間在系爭住處之位置、被告房間之擺設、
    以及被告當時喜歡「信」樂團的音樂，專輯裡有「無可救藥
    愛上你」這首歌，均有相當之認識，就此部分所述與實際情
    況相去不遠。然查，被告於警詢、偵查及本院時陳稱：甲女
    曾有2次來我家喝酒，我們是在客廳喝，客廳旁邊就是我房
    間，從客廳就可以看到我房間的擺設等語（警卷第24頁、偵
    卷第120頁、本院卷第160頁），而甲女與被告認識期間，被
    告經常與甲女一同飲酒，故甲女曾經前往系爭住處與被告飲
    酒，尚與事理相符。據此而論，甲女既曾前往系爭住處，因
    而得知被告房間在系爭住處之位置，且客廳旁邊就是被告的
    房間，甲女由此得見被告房間放有雙人床、床頭櫃、音響等
    擺設狀況，應屬當然之事。又甲女與被告於94年間相互認識
    而為朋友關係，並經常與被告前去被告友人處飲酒，則甲女
    或自行觀察、或被告告知、或因被告友人提及，因此得知被
    告當時是喜歡「信」樂團的音樂，並專輯裡有「無可救藥愛
    上你」這首歌，亦屬人際關係往來可能之狀況。從而，尚難
    僅憑甲女明瞭被告房間位置、房間內的相關擺飾，並被告有
    信樂團的專輯，專輯有「無可救藥愛上你」這首歌等情，即
    遽為被告不利之認定。
五、承上說明，甲女雖於偵、審時迭次指稱被告於起訴書所載時
    、地，以前揭強暴方式，違反其意願，對其為強制性交行為
    ，惟本件既缺乏積極（補強）證據，以為證明被告確為本件
    （成年人故意對少年）強制性交犯行之狀況下，自難單憑告
    訴人甲女之指述，在無其他補強證據之情形下，遽認被告有
    公訴意旨所指之（成年人故意對少年）強制性交犯行。
六、綜上所述，公訴意旨就被告涉犯（成年人故意對少年）強制
    性交之犯行所提出之證據，尚未達到通常一般之人均不致有
    所懷疑，而得確信被告確有其所指上開犯行之心證程度。此
    外，復無其他積極證據足認被告有上開（成年人故意對少年
    ）強制性交之犯行，揆諸前揭法條及判決意旨，即屬不能證
    明被告犯罪，自應為被告無罪之諭知。
七、原審未予詳究，乃認被告所為已構成（成年人故意對少年）
    強制性交之犯行，而予論罪科刑，容有違誤。被告執前開辯
    詞上訴，據以指摘原判決不當，為有理由，應由本院將原判
    決撤銷改判，而為被告無罪之諭知。
據上論斷，應依刑事訴訟法第369條第1項前段、第364條、第301
 條第1項，判決如主文。
本案經檢察官陳鋕銘提起公訴，檢察官劉榮堂到庭執行職務。
中　　華　　民　　國　　110 　年　　12　　月　　28　　日
                  刑事第三庭    審判長法　官  陳連發
                                      法　官  何秀燕
                                      法　官  洪榮家
以上正本證明與原本無異。
檢察官如不服本判決應於收受本判決後20日內向本院提出上訴書
，其未敘述上訴理由者並得於提起上訴後20日內向本院補提理由
書。
本件被告不得上訴。
　　　　　　　　　　　　　　　　　　　書記官  謝麗首
中　　華　　民　　國　　110 　年　　12　　月　　28　　日